【裁判字號】    97,保險簡上,3
【裁判日期】    971210
【裁判案由】    給付保險金
【裁判全文】
臺灣雲林地方法院民事判決           97年度保險簡上字第3號
上  訴  人  中國人壽保險股份有限公司
法定代理人  甲○○
訴訟代理人  丙○○
被上訴人    乙○○
上列當事人間請求給付保險金事件，上訴人對於中華民國97年3
月27日臺灣雲林地方法院斗六簡易庭96年度六保險簡字第1 號第
一審判決提起上訴，本院於民國97年11月26日言詞辯論終結，判
決如下：
    主  文
原判決關於命上訴人給付利息超過自民國九十六年六月一日起至
清償日止，按年息百分之十計算之利息，與該部份假執行之宣告
，及本判決第二項以外之確認判決（除確定部分外），暨訴訟費
用之裁判均廢棄。
確認兩造於民國九十五年二月十日所訂立、保險種類中國人壽迎
向陽光終身壽險丙型、保單號碼Ｚ0000000000 號如附表編號3至5
所示之附約保險關係存在。
第一項廢棄部分，被上訴人在第一審簡易之訴駁回。
其餘上訴駁回。
第一、二審訴訟費用由上訴人負擔五分之四，餘由被上訴人負擔
。
    事實及理由
甲、程序方面:
一、按訴狀送達後，原告不得將原訴變更或追加他訴，但擴張或
    減縮應受判決事項之聲明者不在此限，民事訴訟法第255 條
    第1 項第3 款定有明文。依同法第436 條之1 第3 項準用第
    446 條第1 項規定，上開規定於簡易程序之上訴程序亦有適
    用。本件被上訴人將原請求上訴人給付遲延利息之起算日期
    95年7 月7 日，變更為96年6 月1 日，核屬減縮應受判決事
    項之聲明，依上開規定意旨，應予准許。
二、又按確認之訴，非原告有即受確認判決之法律上利益者不得
    提起，民事訴訟法第247 條第1 項定有明文。所謂有即受確
    認判決之法律上利益，係指法律關係存否不明確，原告在法
    律上之地位有不安之狀態存在或有受侵害之危險，而此種不
    安之狀態或危險，能以確認判決除去者而言。本件被上訴人
    於原審起訴主張上訴人將如附表編號3 至8 所示之保險附約
    予解除或終止不合法，其效力應屬繼存在，而為上訴人於原
    審所否認，則被上訴人就上開保險之權利義務關係存否不明
    確，致其法律上之地位有不安之狀態或有受侵害之危險，而
    此不安之狀態或危險，能以確認判決除去。因此，本件被上
    訴人於原審訴請確認上開保險關係存在，有即受確認判決之
    法律上利益，合先敘明。
三、上訴人未於最後言詞辯論期日到場，核無民事訴訟法第386
    條各款所列之情形，爰依原告之聲明，由其一造辯論而為判
    決。
乙、兩造之主張:
一、被上訴人部分:
（一）被上訴人於原審起訴主張: 其於民國（下同）95年2 月10
      日以自身為要保人暨被保險人，與上訴人訂有如附表所示
      保單號碼Ｚ0000000000 號之保險主約及附約（下稱系爭保
      險契約），爾後於95年8 月1 日至同年8 月2 日因腰痛症
      候群、龍椎間盤突出症住院2 日、同年10月1 日至7 日因
      急性腸胃炎住院7 日、同年10月20日至31日因肺炎住院12
      日、同年11月28日至30日因肺炎住院3 日，以上合計24日
      ，依約上訴人應給付被上訴人保險金新臺幣（下同）132,
      000 元（計算式： (3, 000元《住院保險金日額》＋1,50
      0 元《出院在家療養保險金日額》＋1,000 元《每日病房
      費用保險金》)24 日＝132,000 元）。惟上訴人竟以被
      上訴人曾於94年8 月14日因「車禍外傷」之病症，在「國
      軍左營醫院」就醫的病史，於投保時未告知上訴人以評估
      風險，而違反保險法第64條之規定，逕將保險契約解除，
      且拒絕給付保險金。
（二）然被上訴人雖曾於94年8 月14日，因車禍受有足部、手肘
      部輕傷及右肩峰鎖骨關節脫位之傷害，但早已恢復健康，
      並不至使上訴人在危險評估上有何利害或錯誤之狀況，且
      亦未造成上訴人與被上訴人訂立系爭保險契約時，有任何
      對價上的額外負擔。且經被上訴人於訂約時告知上訴人之
      業務員謝日通，該業務員明白表示無須於要保書之「健康
      聲明及告知」表中提及上開車禍受傷一事等語，被上訴人
      才依該業務員之意思完成「健康聲明及告知」表之勾選與
      填寫，被上訴人並無違反告知義務。
（三）且被上訴人於系爭保險契約生效後，曾先後於95年3 月20
      日、5 月19日，因蕁疹及頭部外併腦震盪住院治療，均
      經上訴人依約理賠共128,372 元保險金，如上訴人有拒絕
      理賠之理由，何以不拒絕上開理賠之申請? 何況，被上訴
      人本次發生之保險事故為腰痛症候群、龍椎間盤突出症、
      急性腸胃炎及肺炎等，與上訴人所主張之上開車禍受傷之
      未告知事項並無必然關係，上訴人當不得拒絕理賠。
（四）另保險法關於複保險之規定於人身保險不適用，業經司法
      院釋字第576 號解釋在案，是縱認被上訴人未將向國泰人
      壽投保一事告知上訴人，亦無違反複保險之規定。因此，
      上訴人無拒絕理賠及解除契約之正當理由，為此請求判決
      : (1)上訴人應給付被上訴人132,000 ，及自95年7 月7 日
      起至清償日止，按年息10% 計算之遲延利息; (2)確認兩造
      如附表所示系爭保險契約之主約及附約均繼續有效存在（
      請求確認如附表編號1 、2 所示之保險主約及附約部分，
      經原審判決駁回後，未經上訴而確定。）。
（五）並於本院補稱:
  1、 如附表編號6 至8 之保險附約，業於96年2 月9 日到期後
      ，因上訴人不再續約而終止，同意上訴人主張該3 項附約
      已終止效力之主張。
  2、 被上訴人已經將申請理賠之相關證件於95年事故發生後交
      給上訴人之業務員謝日通，並再於96年3 月交給上訴人之
      理陪部經理，後來上訴人有寄一份合解書給被上訴人，在
      該合解書上有載明被上訴人可以請求之金額，可見上訴人
      有收到被上訴人之理賠申請。同意以被上訴人填寫該和解
      書之日期即96年6 月1 日為請求給付遲延利息之起算日。
  3、 被上訴人簽訂系爭保險契約時，是依博正醫院之診斷證明
      書所載告知上訴人之業務員沒有骨折。另被上訴人雖沒有
      告知上訴人有向國泰人壽保險公司投保之事實，然被上訴
      人也可以查到資料，且被上訴人向國泰人壽投保的是定額
      額險，沒有違反告知義務或複保險之規定等語。
（六）並為答辯聲明：
  1、 除利息部分同意自96年6 月1 日計算，及如附表編號6至8
      之保險附約已經終止效力外，其餘部分，請駁回上訴。
  2、 上訴費用由上訴人負擔。
二、上訴人部分:
    上訴人未於最後言詞辯論期日到場，據其以前到場所為陳述
    及訴狀所載意旨略以:
（一）上訴人於原審辯稱:
  1、 兩造所簽立之系爭保險契約，其中「中國人壽迎向陽光終
      身壽險」主約及附加之「防癌終身健康保險附約」均仍有
      效，本毋庸另行以訴訟確認其契約效力。而其餘如附表編
      號3 至8 等6 件附約，則因被上訴人前曾因車禍致骨折等
      之傷害，分別在國軍左營醫院及博正醫院治療，惟被上訴
      人向上訴人投保時並未據實告知，且於要保書中健康聲明
      及告知之書面詢問事項其中第13項：「被保險人過去一年
      內是否曾因『骨折』而接受醫師治療、診療或用藥？」之
      問題，故意欺瞞，且將詢問結果勾選為「否」，已違反據
      實說明義務，而屬於足以變更或減少保險人對於危險估計
      之重要事項，上訴人因而於95年7 月6 日以存證信函就被
      上訴人投保之如附表編號3 至5 所示之3 件附約予以解除
      ，如附表編號6 至8 所示之3 件附約通知被上訴人自96年
      2 月10日起不予續約。因此，兩造間僅存有如附表編號1
      、2 之主約及附約之權利義務關係，如非屬該二項有效契
      約所承保之保險事故，上訴人即無給付保險金之義務。
  2、 又被上訴人向上訴人投保上開保險契約前，已就同一保險
      利益、同一保險事故向其他人壽保險業者投保，竟又未於
      投保系爭保險契約時據實告知上訴人，顯係惡竟之複保險
      ，故其保險契約亦屬無效（保險法第36條、第37條）。被
      上訴人雖主張司法院釋字第576 號解釋，認為人身保險無
      複保險之適用，然人身保險尚分有損害保險及定額保險等
      不同性質之險種，且從上開解釋之聲請書及最高法院判決
      意旨觀之，均可知人身保險之健康保險及傷害保險中之醫
      療費用保險部分應仍有複保險之適用。
  3、 而被上訴人向上訴人投保前，即曾向南山人壽及國泰人壽
      保險公司投保意外及健康醫療保險，然被上訴人投保時並
      未據實告知，被上訴人於要保書中「投保記錄」欄並予以
      空白全未填寫，雖有壽險公會建制之通報系統可供上訴人
      查詢，惟上訴人並不因而負擔查詢義務，亦不因而免除被
      上訴人之據實告知義務，其向上訴人投保之相關意外及健
      康醫療保險係屬惡意之複保險，其保險契約亦應為無效。
  4、 且被上訴人於95年1 、2 月間密集向多家保險業者投保，
      並受領保險金額累計達17,000元，而依被上訴人之身分、
      地位、經濟狀況等情觀之，顯不相當，其不尋常之投保狀
      況，具有高度之道德風險。
  5、 被上訴人雖主張已將上情告知謝日通，惟不論謝日通或上
      訴人均不曾向被上訴人為「免除」據實告知義務之意思表
      示，且謝日通亦到庭證稱：其不知道被上訴人有骨折及曾
      向國泰人壽投保等語。又謝日通雖為上訴人之業務員，然
      其行為已超越上訴人授權所屬業務員招攬行為之權限範圍
      等語置辯。
（二）並於本院補稱:
  1、 如附表編號5 至7 之附約保險期間均為一年，且上訴人對
      於是否續約有同意權，上訴人已表示不同意續約，上開附
      約已因期限屆滿而失其效力，原審判決確認上開附約之保
      險關係存在，其認事用法顯有違誤。
  2、 又依被上訴人於原審提出之證物13，係被上訴人於94 年8
      月25日至同年9 月13日，在博正醫院接受診療之病歷，然
      該病歷載明被上訴人有「肩鎖關節離斷、未明示部位之肩
      胛骨骨折」，惟經原審法院函詢結果，博正醫院回覆稱:
      「一、病患乙○○女士，因肩鎖關節離斷，手術發現肩胛
      骨無骨折，所以術後確定只有肩胛骨離斷之診斷，關於病
      歷上編號811.00未明示部位之肩胛骨骨折，因電腦鎖定術
      後診斷忘了刪除，造成誤會，深感抱歉。二、住院期間有
      向病患告知確切的骨折狀況，只有肩鎖關節離斷，並予手
      術治療。」等語。然病歷乃記錄個人赴醫治療之歷程及身
      體健康之重要資料，所涉及者非僅該次就醫治療之行為，
      實難想像博正醫院及其內部醫療專業人員，竟有可能僅因
      電腦設備之技術問題即忽略應對病患之醫療情形詳實記載
      之義務，故請向博正醫院調閱被上訴人於94年8 月25日至
      同年9 月13日，在該醫院接受診療之全部病歷（含X 光片
      ），以資證明被上訴人確曾受有骨折之病情。而被上訴人
      未將上開骨折之事實，於本件保險之書面詢問未據實告，
      已違反據實告知義務，上訴人依保險法第64條規定，解除
      系爭保險契約為有理由。
  3、 且被上訴人曾受有「右足第五趾遠端趾節骨折」之傷害，
      在國軍左營醫院診療，有被上訴人於原審提出之診斷證明
      書可證，被上訴人亦未將該事實據實為書面告知，亦已違
      反據實告知義務，上訴人亦得依上開保險法規定解除系爭
      保險契約，原審判決認被上訴人已盡據實告知義務，亦有
      違誤。再者，原審判決未經調查，即認被上訴人上開右小
      趾遠端趾骨骨折不影響本件承保與否之風險評估，其判決
      亦顯然違法。
  4、 又依保險法第34條規定「保險人應於要保人或被保險人交
      齊證明文件後，於約定期限內給付賠償金額。無約定期限
      者，應於接到通知後15日內給付之。保險人因可歸責於自
      己之事由致未在前項規定期限內為給付者，應給付遲延利
      息年利一分。」，即遲延利息之起算，必須要保人或被保
      險人已向保險人提出保險理賠之申請，且已交齊保單條款
      約定之相關證明文件後，逾15日未給付保險金予被保險人
      ，始自15日之翌日開始起算。而被上訴人於本件並無提出
      證明其有交齊證明文件及申請保險金之證據資料，亦未就
      遲延利息時點提出聲明，原審判決命上訴人自95年7 月7
      日上訴人以存證信函表示拒絕理賠之翌日起給付遲延利息
      ，有訴外裁判之違誤。
  5、 況且，原審判決書所載被上訴人之保險事故係發生於95年
      8 月1 日至同年8 月2 日因腰痛症候群、龍椎間盤突出病
      住院2 日、同年10月1 日至10月7日 因急性腸胃炎住院7
      日、同年月20日至31日因肺炎住院12日、同年11月28日至
      30日因肺炎住院3 日，則上開遲延利息之起算時點早於保
      險事故發生之時點，顯屬繆誤。因此，原審判決顯有上述
      之違法，請予撤銷，改判等語。
（三）並於本院為上訴聲明:
  1、 原判決主文第一、二項、第四、五項均廢棄。
  2、 上開廢棄部分，被上訴人於第一審之訴及其假執行之聲請
      均駁回。
  3、 如受不利之判決，願供擔保請准宣告免為假執行。
  4、 第一、二審訴訟費用由被上訴人負擔。
丙、兩造所不爭執之事項及主要爭點:
一、不爭執之事項:
（一）被上訴人於95年2 月10日向上訴人投保系爭保險契約，其
      投保後，曾先後於95年3 月20日、5 月19日，因蕁疹及
      頭部外傷併腦震盪住院治療，經上訴人依約理賠共128,37
      2 元保險金。為兩造於原審所不爭執，並有上訴人於原審
      提出之理賠附表及系爭保險契約保單條款暨要保書（原審
      卷第21至53頁）可證，足信無誤。
（二）被上訴人又於95年8 月1 日至同年月2 日因腰痛症候群、
      龍椎間盤突出症住院2 日、同年10月1 日至同年月7 日因
      急性腸胃炎住院7 日、同年10月20日至同年月31日因肺炎
      住院12日、同年11月28日至同年月30日因肺炎住院3 日等
      保險事故發生，上訴依約應理賠保險金13萬2 千元，然上
      訴人拒絕理賠。為兩造所不爭執，並有上訴人於原審提出
      之存證信函影本（原審卷第54至57頁），與被上訴人於原
      審提出之乙種診斷證明書及醫療費用收據影本（原審卷第
      88至94頁）可按，足信屬實。
（三）被上訴人曾於94年8 月14日，因受有「右足第五趾遠端趾
      節骨折」等傷害，至國軍左營國軍醫院治療，又於94年8
      月25日起，陸續在博正醫院接受診療，然被上訴人所投保
      系爭保險之要保書中健康聲明及告知之書面詢問事項其中
      第13項：被保險人過去一年內是否曾因『骨折、外傷縫合
      』等而接受醫師治療、診療或用藥？之問題，勾選為「否
      」。為兩造所不爭執，並有該診斷證明書、病歷及要保書
      影本附原審卷可按（原審卷第7 頁、第104 至105 頁、第
      113 頁及第52至53頁，本院卷第44至54頁）。
（四）被上訴人於投保系爭保險前，曾向南山人壽及國泰人壽保
      險公司投保，惟其向上訴人投保系爭保險時，只告知上訴
      人之業務員謝日通其於三週前（即95年1 月16日）向南山
      人壽投保，卻未告知於二日前（即同年2 月8 日）向國泰
      人壽保險公司投保，且本件要保書「投保紀錄」欄為空白
      。為兩造所不爭執，並有上開要保書影本、中華民國人壽
      保險商業同業公會通報資訊系統通報資料查詢附原審卷（
      第52至53頁、第59頁），及證人謝日通於原審之證詞可證
      ，足信屬實。
（五）上訴人以被上訴人所投保系爭保險之要保書中健康聲明及
      告知之書面詢問事項其中第13項之問題，勾選為「否」，
      認已違反據實說明義務，而屬於足以變更或減少保險人對
      於危險估計之重要事項，因而於95年7 月6 日以存證信函
      就被上訴人投保之如附表編號3 至5 所示之3 件附約予以
      解除，如附表編號6 至8 所示之3 件附約通知被上訴人自
      96年2 月10日起不予續約。為兩造所不爭執，並有上訴人
      於原審提出之上開存證信函影本（原審卷第54至57頁）可
      按，足信屬實。
二、主要爭點:
（一）被上訴人於博正醫院治療之傷害，是否係受有肩胛骨骨折
      之傷害?
（二）被上訴人所投保系爭保險契約之要保書中健康聲明及告知
      之書面詢問事項，其中第13項之問題勾選為「否」，是否
      已違反據實說明義務，並足以變更或減少保險人對於危險
      估計之重要事項，致上訴人合法解除如表編號3 至5 之附
      約?
（三）被上訴人投保系爭保險契約有無違反複保險之規定，致契
      約無效？
（四）被上訴人有無依系爭保險契約提出證明文件向上訴人申請
      理賠，即上訴人應自何時起負給付遲延責任?
丁、得心證之理由:
一、被上訴人於博正醫院治療之傷害，是否係受有肩胛骨骨折之
    傷害?
（一）按訂立契約時，要保人對於保險人之書面詢問，應據實說
      明。要保人故意隱匿，或因過失遺漏，或為不實之說明，
      足以變更或減少保險人對於危險之估計者，保險人得解除
      契約；其危險發生後亦同。但要保人證明危險之發生未基
      於其說明或未說明之事實時，不在此限。保險法第64條第
      1 、2 項定有明文。
（二）經查，依被上訴人於博正醫院之病歷觀之，被上訴人雖於
      94年8 月27日至同年月31日，因車禍在該醫院住院開刀治
      療，且於94年8 月25日之診斷有「811.00未明示部位之肩
      胛骨骨折」之記載，然與被上訴人於原審所提出該醫院之
      診斷證明書病名欄係載為「右肩鎖關節脫臼術後」之病情
      不符，有該診斷證明書可按（原審卷第113 頁）。
（三）而經原審函詢該醫院結果，該醫院函覆稱：「一、病患乙
      ○○女士，因肩鎖關節斷離，手術發現肩胛骨無骨折，所
      以術後確定只有肩鎖關節斷離之診斷，關於病歷上編號81
      1.00未明示部位之肩胛骨骨折，因電腦鎖定術後診斷忘了
      刪除，造成誤會深感抱歉。二、住院期間有向病患告知確
      切的骨折狀況只有肩鎖關節斷離，並予手術治療」等語，
      有該院97年1 月8 日九十博人字第003 號函可稽（原審卷
      第123 頁）。
（四）且經本院將上開醫院就被上訴人當時就診所照之X 光片送
      國立台灣大學醫學院附設醫院雲林分院檢視結果，「無法
      看出肩胛骨有明確骨折的情形」，有該醫院97年10月31日
      台大雲分醫事字第0970008913號函（本院卷第110 頁）及
      X 光光碟一片在卷可佐。
（五）另依被上訴人於博正醫院94年8 月27日之住院病歷主訴欄
      載明為: 「右肩疼痛」、此次發病經過及病史欄載明: 「
      主訴於94 /8 /14 騎機車跌倒致右肩疼痛、擦傷，曾至海
      總醫院求治，告知可能韌帶受傷，於門診治療後返家休息
      ，但陸續覺得右肩酸痛無法抬高，故入本院求治，經X-ra
      y 及檢查發現右肩關節脫臼建議入院手術。」等語明確（
      原審卷第101 頁背面、本院卷第46頁）。
（六）而被上訴人於原審所提出國軍左營醫院之診斷證明書，亦
      於診斷欄載明「…右肩鋒鎖骨關節脫位。…」等語（原
      審卷第7 頁），可見被上訴人並無上訴人所指故意欺瞞曾
      因肩胛骨骨折住院開刀之情事。且被上訴人主張其在國軍
      左營醫院治療之傷害，與其在博正醫院上開住院治療之傷
      害係同一次車禍所受之傷害，亦足信屬實。
二、被上訴人所投保系爭保險契約之要保書中健康聲明及告知之
    書面詢問事項，其中第13項之問題勾選為「否」，是否已違
    反據實說明義務，並足以變更或減少保險人對於危險估計之
    重要事項，致上訴人依保險法第64條規定合法解除如表編號
    3 至5 之附約?
（一）查被上訴人上開國軍左營醫院之診斷證明書，於診斷欄雖
      另載有「右足第五趾遠端趾節骨折。右足趾撕裂傷。
      …右膝右足右肘多處擦傷。」等語（原審卷第7 頁）
      ，然依該診斷證明書醫囑欄載明: 「病患於94-8-14 於
      本院急診治療，94-8-16 門診治療。建議休養壹週。」
      等語以觀，可見被上訴人上開受傷輕微。
（二）且依證人即上訴人之保險業務員謝日通於原審證稱：「…
      他（被上訴人）有說94年8 月車禍住院5 天，94年9 月拿
      鋼釘3 天，11月加保南山的保險有體檢，南山正常接受申
      請，沒有批註，也沒有加費，95年1 月又再度加保南山的
      保險（應係國泰人壽保險之誤）。依我從72年進保險業到
      現在的經驗，8 月車禍9 月就取鋼釘，這是輕微的狀況，
      再加上在南山有體檢，我認為這是可保體的狀況下接受他
      的申請，…所以我就自作主張認為沒有必要在要保書上填
      寫；我記不清楚原告有無講曾做過腳趾縫合手術，但外傷
      縫合是很常見的事，經過3 個月後一般保險公司都會接受
      ，我認為本件投保沒有違反告知義務，原告沒有說他的右
      腳小趾骨折，他只說他8 月份車禍，有打裝置物，9 月份
      住院取出來，一個月就可以拿出來，應該沒有什麼大不了
      ，如果我是核保人員，我認為應該不會影響風險評估」等
      語。
（三）再者，被上訴人主張其簽訂系爭保險契約時，有告知證人
      謝日通其肩胛骨有打鋼釘、腳趾有縫合等情，業據證人沈
      文隆在原審證述明確。參酌被上訴人上開受傷係由於同一
      次之車禍所造成，且被上訴人已將較嚴重之肩胛骨打鋼釘
      之住院手術治療告知證人，當無隱瞞腳趾縫合治療之必要
      等情，足信上訴證人之證述屬實。
（四）因此，被上訴人所投保系爭保險契約之要保書中健康聲明
      及告知之書面詢問事項，其中第13項: 被保險人過去一年
      內是否曾因骨折、外傷縫合等疾病，而接受醫師治療、診
      療或用藥之問題勾選為「否」，應係被上訴人向上訴人之
      保險業務員謝日通告知上開車禍事件後，業務員認為不影
      響危險之評估，而告知被上訴人不必填載，應足認定。
（五）而保險業務員應視為保險人之營業代理人或受僱人，在招
      攬過程中所為之行為，其效力應及於保險人，本件被上訴
      人既已將其車禍所受之傷害及住院治療等情告知上訴人之
      保險業務員，而經該業務員評估後認為不影響上訴人之危
      險評估，而認為不必記載，被上訴人依其指示未予記載，
      自不能以該不利益歸於被上訴人。從而，尚難認為被上訴
      人已違反據實告知義務，上訴人通知被上訴人解除系爭保
      險契約如附表編號3 至5 之附約，為無理由。
三、被上訴人投保系爭保險契約有無違反複保險之規定，致契約
    無效？
（一）按所謂複保險，指於損害保險範圍內對同一保險利益，同
      一保險事故，於同一保險期間，和數保險人分別訂立數個
      保險之契約行為。複保險因具有使被保險人獲重複賠償之
      可能，而違反保險之目的僅在於填補損害之基本原則，故
      為法強制禁止。然損害於保險法上可能為具體損害及抽象
      損害，具體損害指得以價值估計者如財產損害，對第三人
      之損害賠償，或特定事故發生而須支出費用等是; 抽象損
      害則指損害無法以價值估計者，如人之生命，或健康完整
      性之受侵害是。保險之內容在於填補具體損害者稱為損害
      保險，須受保險法上不當得利禁止原則之約束，故保險利
      益、保險價值、超額保險、不足保險、複保險等概念及規
      定適用之; 反之，若保險之目的在於填補抽象之損害，則
      因保險標的之價值無法估計，故無所謂保險價值、超額保
      險、不足保險，甚或保險利益概念適用之必要，當事人得
      自由任意約定一定之金額，故稱定額保險，以為保險人於
      保險事故發生時賠償範圍之依據，而無不當得利之問題。
      由此可知，我保險法目前雖將複保險規定於總則章之中，
      但依保險法理不得亦適用於定額保險，即人身保險，但醫
      療費用及喪葬費用保險除外（學者江朝國著保險法論，瑞
      興圖書股份有限公司1990年4 月第一版，第156 至157 頁
      參照）。
（二）被上訴人於95年2 月10向上訴人投保系爭保險前，曾分別
      於同年1 月16日及2 月8 日，向南山人壽及國泰人壽保險
      公司投保，惟其只告知上訴人之業務員謝日通其有向南山
      人壽投保，卻未告知其向國泰人壽保險公司投保，且於本
      件要保書投保紀錄欄為空白，為兩造所不爭執之事實，已
      如上述。則被上訴人投保系爭保險契約有無違反複保險之
      規定，致契約無效，端視其所投保之如附表編號3 至5 所
      示之附約（註: 如附表編號1 、2 之保險契約兩造均認有
      效，並無爭執; 編號6 至8 之附約兩造均同意因期限屆滿
      未續約而終止，不予論述）與其向南山人壽及國泰人壽保
      險公司所投保之保險契約，是屬於填補具體損害之損害保
      險或填補抽象損害之定額保險而定。
（三）查如附表編號3 至5 所示之保險附約包括「中國人壽殘廢
      保險金附約」、「中國人壽住院健康保險附約乙型」、及
      「中國人壽新康泰綜合住院醫療保險附約」，其中「殘廢
      保險金附約」明顯係定額保險，毋待論述。而上開「住院
      健康保險附約乙型」其保險金之給付，依上訴人於原審提
      出兩造所不爭之該保單條款第七條規定: 一、「住院保險
      金」係以保險單所載「住院保險金日額」乘以被保險人實
      際住院日數給付; 二、「出院在家療養保險金」以保險單
      所載「住院保險金日額」的50% 乘以被保險人實際住院日
      數給付; 三、「加護病房保險金」以保險單所載「住院保
      險金日額」乘以實際住進加護病房日數給付…等，有該保
      單條款可按（原審卷第44頁背面），依上開規定觀之，應
      屬定額保險，足以認定。
（四）且以被上訴人所投保之日額為3 千元，其並依此計算請求
      上訴人給付本件保險金，其計算方式並為上訴人於原審所
      不爭執; 及被上訴人先前已曾先後於95年3 月20日、5 月
      19 日 ，因蕁疹及頭部外傷併腦震盪住院治療，經上訴
      人依約理賠保險金128,372 元予被上訴人，而上訴人亦未
      主張有何違反複保險規定等情，益徵明確。
（五）另上開「新康泰綜合住院醫療保險附約」其保險金之給付
      ，依該保單條款第七條「每日病房費用保險金之給付」、
      第八條「住院醫療費用保險金之給付」、及第十一條「給
      付之限制」等均規定按被保險人實際支付之醫療費用給付
      保險金（原審卷第47、48頁），雖足信上訴人主張該保險
      附約係屬於填補具體損害之損害保險之性質。
（六）然上訴人經本院於開庭通知上附載曉諭其提出本件有複保
      險規定適用之證據，其並未提出或聲請調查足以證明被上
      訴人有其他對於上開保險附約之同一保險利益，同一保險
      事故，於同一保險期間，和數保險人分別訂立數個保險契
      約之複保險之事實。因此，上訴人主張上開保險附約係屬
      於損害保險，即認被上訴人有違反複保險之規定云云，亦
      難採信屬實。
（七）從而，上訴人主張被上訴人所投保系爭保險契約如附表編
      號3 至5 所示之附約，違反複保險之規定而無效云云，為
      無可採。且當不因被上訴人於系爭保險投保時，未告知上
      訴人之業務員其投保國泰人壽保險之事實，及於要保書中
      「投保記錄」欄空白，未予填寫，而影響上開保險附約之
      效力。因此，被上訴人於原審訴請確認上開保險附約之法
      律關係存在，為有理由。
四、被上訴人有無依系爭保險契約提出證明文件向上訴人申請理
    賠，即上訴人應自何時起負給付遲延責任?
（一）按保險人應於要保人或被保險人交齊證明文件後，於約定
      期限內給付賠償金額。無約定期限者，應於接到通知後十
      五日內給付之。保險人因可歸責於自己之事由致未在前項
      規定期限內為給付者，應給付遲延利息年利一分。保險法
      第34條定有明文。
（二）被上訴人主張其曾於本件保險事故發生後，曾於95年間向
      上訴人之業務員謝日通提出本件理賠申請，又再於96年3
      月間向上訴人之理賠部經理提出理賠申請，上訴人並因而
      寄和解書要被上訴人就系爭保險所生之法律關係為和解等
      情，雖上訴人否認被上訴人有依約提出證明文件申請理賠
      之事實，然依證人謝日通於原審所證稱: 「…第二次公司
      調查後解除原告（被上訴人）的醫療附約，解除後原告有
      對中壽（上訴人）解除附約產生爭議，他說他手上還有三
      、四件診斷證明書要求我提出來申請理賠，我告訴他說現
      在這件都已經在調查中了，他手上那三、四件暫時先不要
      送，不會問題會越來越多，很麻煩。…」等語（原審卷第
      73 頁） 以觀，被上訴人有要求證人提出理賠申請，而為
      證人所拒絕，足信屬實。被上訴人既已向上訴人之保險業
      務員謝日通提出理賠申請，而為其所拒絕，則其不利益，
      已難認應由被上訴人所承擔。
（三）且依上訴人於原審所提出兩造所不爭之和解書（原審卷第
      79頁），其中雙方協議一、載有「…（含理賠金壹拾參萬
      貳千…）」等語，足認上訴人至遲於寄發上開和解書時，
      已清楚被上訴人本件申請理賠之危險事故發生及應理賠之
      保險金額。因此，被上訴人主張其又再於96年3 月間提出
      相關證明文件，向上訴人之理賠部經理申請本件保險金之
      理賠，足信屬實。從而，被上訴人依上開規定，請求上訴
      人給付上開保險金自96年6 月1 日起至清償日止，按年息
      10% 計算之遲息利息，為有理由，應予准許。
五、綜上所述，被上訴人於原審起訴請求上訴人給付保險金132,
    000 元及自95年7 月7 日起（於本院減縮請求自96年6 月1
    日起）至清償日止，按年息10% 計算之利息; 及請求確認兩
    造如附表所示之保險關係存在，於上訴人應給付保險金132,
    000 元及自96年6 月1 日起清償日止，按年息10% 計算之利
    息; 及確認兩造如附表編號3 至5 所示之保險附約之保險關
    係存在之範圍內，為有理由，應予准許。逾此所為之請求，
    為無理由，應予駁回。又上開應准許給付部分，應依職權宣
    告假執行。原審就超過上開應准許部分，為上訴人敗訴之判
    決，並為假執行之宣告，自有未洽。上訴意旨就此部分指摘
    原判決不當，求予廢棄改判，為有理由。至於上開應准許部
    分，原審判決上訴人敗訴，於上訴人應為給付部分，並為假
    執行及免為假執行之宣告，核無違誤，上訴意旨，就此部分
    ，仍執陳詞，指摘原判決不當，求予廢棄，為無理由，應駁
    回其上訴。
戊、據上論結，本件上訴為一部有理由，一部無理由，依民事訴
    訟法第436 條之1 第3 項、第450 條、第449 條第1 項、第
    463條、第385條第1項前段、第79條，判決如主文。
中    華    民    國    97    年    12    月    10    日
                  民事第二庭    審判長  黃一馨
                                法  官  陳秋如
                                法  官  吳錦佳
以上正本係照原本作成。
本判決不得上訴。
中    華    民    國    97    年    12    月    10    日
                                書記官  楊麗雪
附表:
┌──┬───────────────────┬───┐
│編號│    保單險種及名稱                    │性質  │
├──┼───────────────────┼───┤
│ 1  │中國人壽迎向陽光終身壽險              │主約  │
├──┼───────────────────┼───┤
│ 2  │中國人壽防癌終身健康保險附約          │附約  │
├──┼───────────────────┼───┤
│ 3  │中國人壽殘廢保險金附約                │附約  │
├──┼───────────────────┼───┤
│ 4  │中國人壽住院健康保險附約乙型          │附約  │
├──┼───────────────────┼───┤
│ 5  │中國人壽新康泰綜合住院醫療保險附約    │附約  │
├──┼───────────────────┼───┤
│ 6  │中國人壽新萬全傷害保險附約            │附約  │
├──┼───────────────────┼───┤
│ 7  │中國人壽意外傷害醫療保險附約          │附約  │
├──┼───────────────────┼───┤
│ 8  │中國人壽意外傷害日額償金保險附約      │附約  │
└──┴───────────────────┴───┘


司法院資訊處製作；財團法人民間司法改革基金會備份。
